【裁判字號】    98,司繼,8
【裁判日期】    980714
【裁判案由】    拋棄繼承權
【裁判全文】
臺灣新竹地方法院民事裁定               98年度司繼字第8號
聲  請  人  甲○○
                      17號
法定代理人  乙○○
上列聲請人聲請拋棄繼承權事件，本院裁定如下：
    主  文
本件拋棄繼承准予備查。
程序費用新臺幣壹仟元由聲請人負擔。
    理  由
一、本件聲請意旨略以：被繼承人丙○○於民國97年9月23日死
    亡，聲請人甲○○為被繼承人之子，係被繼承人之第一順位
    繼承人，其直至98年5月8日接獲新竹縣稅捐稽徵處之通知，
    始知被繼承人業已死亡，而其得為繼承之事實。是以，聲請
    人雖遲至98年5月20日始向鈞院聲請拋棄繼承，仍未逾知悉
    其得繼承之時起三個月之期間，爰依民法第1174條之規定，
    提出繼承系統表、繼承拋棄聲請書、被繼承人之除戶戶籍謄
    本、聲請人之戶籍謄本、印鑑證明、被繼承人父母之戶籍謄
    本、除戶戶籍謄本等文件，聲請核備等語。
二、按繼承人拋棄其繼承權，應於『知悉』其得繼承之時起三個
    月內以書面向法院為之，民法第1174條第1項、第2項定有明
    文。是繼承人之拋棄繼承權，應於知悉其得繼承之時起三個
    月內，以書面向法院為之。究其立法意旨，無非使繼承之法
    律關係藉短期除斥期間早臻確定，以保護被繼承人之債權人
    ，並求慎重。是繼承權之拋棄為要式行為，屬強制規定，如
    逾期不向法院為拋棄繼承，即非合法，而不生拋棄之效力。
    次按，民法第1174條第2 項前段『知悉』之起算時點，目前
    學說上有覺知死亡說、自覺繼承人說、認識遺產說及折衷說
    之別。詳言之，覺知死亡說為知悉被繼承人死亡時；自覺繼
    承人說為知悉被繼承人死亡外，尚須覺知自己為繼承人時；
    認識遺產說則為對繼承財產之存在有所認識之時；折衷說乃
    原則上採自覺繼承人說，例外採取認識遺產說。日本學說及
    判例對於拋棄繼承考慮期間之起算點，均一致採取折衷說。
    即除知悉被繼承人死亡之事實及自己為繼承人外，尚須確知
    積極財產之一部或消極財產之存在時，始為知悉。蓋繼承人
    於繼承開始後，雖已自覺為繼承人，但由於遺產之所在及其
    狀態之複雜，於短暫之三個月期間內，確切明瞭遺產狀況，
    本有困難，且在一般情形，債權並無公示性，而繼承債權人
    行使其請求權，其消滅時效長達十五年，是以，於自覺為繼
    承人三個月後，繼承債權人始出而主張債權，此際如認為自
    斯時起算三個月考慮期間，繼承人仍可決定是否拋棄，而選
    擇為拋棄，致該繼承債權人無從自繼承人之固有財產取償時
    ，仍非不公平。觀諸我國民法僅就繼承拋棄三個月法定期間
    之起算點規定為「知悉其得繼承之時」，則將起算時點解為
    原則上採自覺繼承人說，例外採認識遺產說，即採折衷說之
    見解，於法並無不合，亦與現今人民之法律感情相符。從而
    ，如繼承人為拋棄繼承之聲請，雖已逾三個月期間，但釋明
    自認識遺產起算並未逾期時，非訟法院即應為實質審查，依
    職權調查事實及證據，而為准予備查或駁回之裁定，而非概
    予駁回（參郭振恭著，拋棄繼承與非訟事件，邁入二十一世
    紀之民事法學研究─駱永家教授七秩華誕祝壽論文集，元照
    出版有限公司，二００六年七月，九至十一頁）。
三、經查，本件被繼承人丙○○係於97年9 月23日死亡，有除戶
    戶籍謄本附卷可按。聲請人之法定代理人主張聲請人雖為被
    繼承人之第一順位繼承人，惟被繼承人與其結婚三個月即離
    開，聲請人未曾見過被繼承人，亦完全不知被繼承人之財產
    狀況。直至98年5月6日始知悉被繼承人死亡之事實。（本院
    98年7月10日訊問筆錄參照），而被繼承人生前有配偶謝玉
    敏，及直系血親卑親屬馮畇程，其父已死亡，母尚健在，亦
    有戶籍謄本、除戶戶籍謄本、繼承系統表在卷可稽。另被繼
    承人之配偶及其與現任配偶所生之子女暨被繼承人之母、兄
    弟姊妹均已拋棄繼承，且未曾通知聲請人乙節，亦經本院依
    職權調閱被繼承人拋棄繼承卷宗（本院97年度繼字第638號
    、第735號、第804號），核閱無訛。從而，聲請人主張其並
    未自覺為繼承人，尚非空言無憑。退步言之，縱認聲請人已
    知悉自己為繼承人，尚須其對繼承財產之存在有所認識之時
    ，始為民法第1174條第2項前段『知悉』之起算時點，而觀
    諸卷附新竹縣稅捐稽徵處寄發予聲請人之公文封，其上載明
    收受日期為98年5月6日，顯見聲請人應係自98年5月6日之後
    始對繼承財產之存在有所認識。綜上，聲請人主張其遲至98
    年5月6日經新竹縣稅捐稽徵處通知始知悉其得為繼承乙節，
    洵可採信。則聲請人於98年5月20日向本院聲請拋棄繼承，
    自知悉被繼承人死亡之時起算並未逾三個月，其拋棄繼承於
    法核無不合，自應予以備查。
四、末按，非訟事件，應依非訟事件程序處理，法院僅須形式上
    審查是否符合非訟事件程序上之要件，無需為實體上之審查
    ，關於拋棄繼承權聲明之法效如何，倘利害關係人對之有所
    爭執，應循民事訴訟程序訴請法院為實體上之裁判，以謀解
    決，非訟事件法院不得於該非訟事件程序中為實體上之審查
    及裁判（最高法院九十年度台抗字第六四九號裁判參照）。
    揆之上開說明，繼承人向法院為拋棄繼承權之表示，係屬非
    訟事件性質，其目的在使法院有案可查，杜絕倒填日期，或
    偽為拋棄之證明文件，法院就拋棄之人是否為繼承人？其與
    被繼承人之關係如何？知悉得繼承之年月日？有無以書面通
    知因其拋棄而應為繼承之人或有不能通知之情形，法院僅須
    形式上審查是否符合非訟事件程序上要件，自無需為實體上
    之調查。是以，關於實體上之問題，如有利害關係人對該拋
    棄繼承權之效力有所爭執，應循民事訴訟程序，訴請法院為
    實體上之判決，殊非於非訟事件所得審究，附此敘明。
五、依非訟事件法第21條第1項前段，裁定如主文。
中    華    民    國    98    年    7     月    14    日
                  家事法庭司法事務官  張淑玲
以上正本係照原本作成
如不服本裁定，應於裁定送達後10日內，以書狀向本院司法事務
官提出異議。
中    華    民    國    98    年    7     月    14    日
                                書記官  陳德榮


司法院資訊處製作；財團法人民間司法改革基金會備份。
